臺灣嘉義地方法院刑事判決　　　　　　　　　　　　　九十一年度訴字第一六九號
　　公　訴　人　臺灣嘉義地方法院檢察署檢察官
　　被　　　告　丁○○
　　選任辯護人　陳文卿
右列被告因強盜案件，經檢察官提起公訴（九十一年度偵字第一九七九號），本院判
決如左：
    主  文
丁○○意圖為自己不法之所有，攜帶兇器，以脅迫至使不能抗拒，而取他人之物，累
犯，處有期徒刑肆年。
    事  實
一、丁○○前因搶奪及違反電信法案件，分別經台灣高等法院台中分院及台中地方法
    院判處有期徒二年、八月確定，於民國（下同）八十七年三月二十日入監服刑，
    八十八年十一月十九日假釋付保護管束，於八十九年四月六日假釋期滿執行完畢
    ；復因違反毒品危害防制條例案件，經本院裁定令入戒治處所，施以強制戒治壹
    年確定，於九十一年三月十一日停止強制戒治付保護管束。竟不知悔改，於九十
    一年三月十七日下午二時許，意圖為自己不法之所有，攜帶其母親張莊金枝所有
    客觀上足以對人之生命、身體產生危害之兇器水果刀一把外出，尋找被害對象伺
    機強取財物以購買毒品，在嘉義縣民雄鄉○○村○○○街九十六號旁道路，見甲
    ○○獨自一人於其所駕駛之車號Ｙ六─五六八九號自用小客車駕駛座上休息，且
    車窗搖下，認有機可趁，持上開水果刀之刀尖抵住甲○○脖子，刀刃抵住甲○○
    胸部，並稱「錢拿出來，不然我要殺死你」等語，以脅迫手段使甲○○之身體及
    精神處於不能抗拒之狀態，喪失意思自由而伸手擬取出置於襯衫口袋內之財物，
    丁○○隨即自行將口袋內之新台幣（下同）六千八百元及電話卡一張取出，得手
    後，丁○○嫌財物太少，咒罵「幹，開那種車怎麼錢那麼少」等語，又持刀抵住
    甲○○，喝令其坐到駕駛座旁之乘客座上，並進入駕駛座搜尋財物，因甲○○於
    移動時已趁機取下車輛鑰匙及遙控器，遂趁丁○○搜尋財物之際開門逃出，並以
    其遙控器啟動車輛之警示燈號，丁○○見狀隨即逃離車輛，甲○○乃大聲喊「搶
    劫」及駕駛車輛追捕丁○○，丁○○於奔逃中將水果刀丟棄於路旁草叢中，適有
    警員趕到現場，於同日十四時十分許，丁○○在嘉義縣民雄鄉○○村○○路二十
    號前為警當場逮捕，並在其身上扣得六千八百元及電話卡一張。
二、案經甲○○訴由嘉義縣警察局民雄分局報告臺灣嘉義地方法院檢察署檢察官偵查
    起訴。
    理  由
一、訊據被告丁○○，坦承於上開時間、地點，持家中水果刀乙把外出，見告訴人甲
    ○○獨坐於車中，認有機可趁，遂強取其上衣口袋中之六千八百元及電話卡一張
    等情坦承不諱，惟辯稱當天喝醉酒，不知為何會拿刀子，且所持的刀子是抵住甲
    ○○胸部，並非抵住甲○○的脖子云云。經查：
（一）告訴人甲○○於九十一年五月二十三日，在本院具結後指稱：「（當天經過情
      形如何？當天你有無反抗？錢你領回否？被告有否道歉認錯？被告當時有無喝
      酒或吸毒？他拿刀抵住你到你錢拿出來約多久時間？）我在中華電信工作，當
      天我去巡視線路，中午一點多我在車子內休息，駕駛座旁窗戶搖下來，被告從
      我車前面走到我駕駛座旁，把刀尖抵住我脖子，刀刃貼住胸部，說『錢拿出來
      ，不然要殺死你』，我當天穿休閒服，左胸口有口袋，當時我很害怕，所以不
      敢講話，我手要伸到口袋內拿錢，我還沒有把錢拿出來，他就伸手進來把錢拿
      走，被告說『幹，開那種車怎麼錢那麼少』，就一手開車門進來，一手用刀抵
      住我，押我到旁邊乘客座，我過去時，隨手把鑰匙抽下，他坐進駕駛座要搜東
      西時，我順勢逃出去，喊搶劫，有人看到，因為被告拿刀不敢過來，我按遙控
      器按車子閃警示燈號，被告就跑走了，我回到車子內，發現駕駛座旁扶手箱內
      置物盒已被打開，附近有民眾打電話報案，我有開車追被告，被告在巷內逃逸
      ，我車子追不上，被告可能在路上跑時丟掉刀子；當天我沒有反抗，因為太突
      然，而且刀子抵住我脖子，說錢不拿出來要殺死我，我坐著，被告站著，我無
      法反抗，我會害怕；錢已領回了，被告沒有道歉認錯，他在警局還說沒搶我錢
      ，警察還沒抓到被告時我就說他搶我六千八百元及一張電話卡，警察抓到他時
      當場從他口袋內搜出六千八百元及一張電話卡；他說我錢沒給他要殺死我，神
      智很清楚，而且還嫌錢太少，把我趕到旁邊去，應該沒喝酒；他拿刀抵住我到
      錢拿出來，約一、二分鐘而已；被告在警局時說要搶二十多萬要去買毒品」等
      語。核與其在警訊及偵查中所指述情節相符，對於被告如何以刀尖抵住其脖子
      ，如何脅迫強取財物，如何伺機逃出並追捕被告等情，均指述明確，前後一致
      ，並與經驗法則相符，堪予採信。
（二）證人即當場捕獲被告之警員乙○○，於九十一年五月二十三日，在本院具結並
      與被告及告訴人當場對質後證稱：「（本件查獲經過如何？被告在警局有否坦
      承持刀抵住被害人脖子？被告當時像喝醉酒的樣子否？被告當時意識清楚否？
      對甲○○所述有何意見？）我們勤務中心接到案發地有搶劫案，我開巡邏車過
      去，被害人開車燈警示告訴我被告在什麼方向，我們一起往前追緝被告，當時
      被告似乎要叫車逃跑，我和被害人合力抓住被告；我的警訊筆錄根據被告所述
      記載，被害人財物當場從被告褲子搜出，刀子我們沿路找己找不到；被告有吸
      食毒品前科，我不確定他是否有喝酒；被告當時意識應該清楚；對甲○○所述
      沒意見，我抓到被告還沒訊問前，被害人有說被告搶了他六千多元及一張電話
      卡，我也從被告身上搜出六千八百元及一張電話卡，我做完筆錄後和被告聊天
      時他有說是要買毒品」等語。參諸本院當庭撥放被告警訊錄音帶勘驗：「被告
      於警訊時，所述案發經過和警訊筆錄內容相符，且係自由陳述，被告充份了解
      訊問內容回答，且從回答中聽出被告應係意識清楚，並非根據製作完成筆錄朗
      讀；被告敘明持刀抵住被害人脖子，但沒有傷害他的意思，且說剛出獄沒有錢
      且喝酒才帶刀子出來尋找目標行搶」等情，有訊問筆錄一份附卷可稽，足資為
      憑。
（三）被告雖提出財團法人嘉義基督教醫院及靜和醫院燕巢分院診斷證明書各一份，
      辯稱有酒癮及精神疾病，且當日因喝酒，不知為何行搶云云，並舉其父母親丙
      ○○及張莊金枝到庭證述當日確有喝酒等語。但被告經當場為警捕獲、製作警
      訊筆錄、移送臺灣嘉義地方法院檢察署檢察官偵查、本院為羈押之裁定時，先
      後對於如何持刀強取財物之諸多細節，供述詳盡，意識甚為清楚；核其先持刀
      外出，見告訴人獨坐車上，上前持刀抵住告訴人，喝斥交出財物，進而自行強
      取得手，仍不知足，嫌財物太少而咒罵，又持刀喝斥告訴人坐到駕駛座旁之乘
      客座，繼而坐上駕駛座搜刮財物，嗣因告訴人逃出車外啟動燈號，被告心慌而
      棄車逃跑，奔逃中在路旁草叢中丟棄刀械，足見被告對是否持刀、強取財物之
      對象為誰、財物之多寡、是否再進入車內自行搜刮財物、是否棄車而逃、是否
      於逃跑中丟棄刀械等情，均有相當於一般人之辨識力及判斷力。觀諸被告於九
      十一年三月十一日始停止強制戒治付保護管束，強制戒治期間之精神狀態均甚
      為正常，在戒治所內生活作息正常，與家人書信往來頻繁，互相慰問及央請寄
      日用品，並無精神疾病，對日常生活事物之判斷力與一般人無異，旋即於六日
      後之同年月十七日下午二時許，攜帶刀械強取財物，嗣於九十一年六月二十一
      日接受財團法人嘉義基督教醫院精神鑑定，由心理測驗結果及精神狀態檢查，
      未發現被告有任何精神疾病之表徵，雖推稱喝酒後不記得案發經過，但在反覆
      訊問下卻又能說出某些細節，足證其在案發時意識尚稱清醒，且其甫於九十一
      年三月十一日出勒戒所，在涉案前已有數月時間未服用安非他命或其他藥物，
      故被告之精神狀態無論在涉案時及鑑定時，均與正常人無異，並未達到精神耗
      弱之程度，雖被告可能因吸食安非他命導致失眠、胸悶、脾氣暴躁等而曾經就
      醫，診斷為器質性精神病，但根據當時病歷記載，尚未達到精神耗弱之程度等
      情，亦有嘉義監獄函文及所附資料、上開醫院之函文及所附之精神鑑定報告書
      附於本院卷可資參考。是以，被告對其持刀強取財物之行為有充分之認識，對
      其行為有相當於正常人之辨識力及判斷力，仍決意而為之，其主觀之犯意及不
      法所有之意圖甚明，且犯案時並未達精神耗弱之狀態，堪予認定。
（四）此外，尚有當場在被告身上查扣之六千八百元暨電話卡一張、被告於警訊時所
      繪之刀刃圖一份、案發現場照片八張、被告丟棄刀械地點照片三張及報案紀錄
      一份可資佐證，本件事證明確，被告犯行洵堪認定。
二、按強盜罪係以強暴、脅迫或他法，使人不能抗拒而取其財物或使其交付為構成要
    件；恐嚇罪係以威嚇手段，使人畏懼而交付所有物，其交付與否，被害人尚有意
    思之自由者，為構成要件；故以脅迫行為使人交付所有物，有時雖近似恐嚇，若
    被害人已喪失意思自由時，即已達於強盜之程度，至加暴行於被害人使之不能抗
    拒而強取財物者，其應成立強盜罪，更不待言。強盜罪之強暴、脅迫，祇須抑壓
    被害人之抗拒或使被害人身體上、精神上，處於不能抗拒之狀態為已足，其暴力
    縱未與被害人身體接觸，仍不能不謂有強暴、脅迫行為。強盜罪所施用之強暴、
    脅迫手段，祇須足以壓抑被害人之抗拒，使其喪失意思自由為已足，縱令被害人
    實際無抗拒行為，仍於強盜罪之成立，不生影響。搶奪與強盜雖同具不法得財之
    意思，然搶奪係乘人不備，公然掠取他人之財物，如施用強暴脅迫，至使不能抗
    拒而取其財物或令其交付者，則為強盜罪。最高法院二十一年度上字第一一一
    五號、二十二年度上字第三一七號、三十年度上字第三○二三號、六十四年度台
    上字第一一六五號判例要旨可資參照。
三、查水果刀一把，在客觀上足以傷人之生命或身體，具有危險性，顯為兇器之一種
    。核被告持上開凶器，抵住告訴人甲○○脖子，喝斥告訴人交出財物，客觀上足
    以壓制告訴人之自由意志，任何人於此情況均無從反抗，顯已達不能抗拒之程度
    ，且主觀上告訴人亦因而不敢反抗，擬伸手自口袋取出財物交予被告，嗣後被告
    亦趁告訴人不能抵抗之際，自行強取財物得手，揆諸上開判例要旨，其所為係犯
    刑法第三百三十條第一項、第三百二十一條第一項第三款加重強盜罪。又被告前
    因搶奪及違反電信法案件，分別經台灣高等法院台中分院及台中地方法院判處有
    期徒二年、八月確定，於八十七年三月二十日入監服刑，八十八年十一月十九日
    假釋付保護管束，於八十九年四月六日假釋期滿執行完畢，有臺灣地方法院檢察
    署刑案資料查註紀錄表、臺灣高等法院被告全國前案紀錄表各一份在卷可按，其
    受有期徒刑之執行完畢，五年以內再犯本件有期徒刑以上之罪，為累犯，應依刑
    法第四十七條規定，加重其刑。爰審酌被告雖持刀強取財物，惟未對告訴人施以
    任何暴行，未傷及告訴人之生命或身體，所強取之財物僅六千八百元及電話卡一
    張，業已歸還告訴人，且到案後坦承大部分犯行，精神鑑定報告顯示其屬於邊緣
    性智能不足等情，相較於法定本刑為七年以上有期徒刑，實有法重情輕之憾，其
    犯罪情狀顯可憫恕，依刑法第五十九條之規定，酌量減輕其刑，並先加重後減輕
    之，量處如主文所示之刑。末查被告持以強取財物之水果刀一把，係被告之母親
    所有，非被告所有，業據被告坦承在卷，不另諭知沒收，附此敘明。
據上論斷，應依刑事訴訟法第二百九十九條第一項前段，刑法第三百三十條第一項、
第四十七條、第五十九條，判決如主文。
本案經檢察官陳美君到庭執行職務。
中      華      民      國    九十一      年      八    月      六      日
                                臺灣嘉義地方法院刑事第一庭
                                        法  官  李  麗  萍
右正本證明與原本無異。
如不服本判決，應於判決送達後十日內向本院提出上訴狀( 應附繕本 )。
中      華      民      國    九十一  年      八    月      六      日
                                        書記官  侯  麗  茹
附錄本判決論罪之法條：
刑法第三百二十一條
犯竊盜罪而有左列情形之一者，處六月以上、五年以下有期徒刑：
一  於夜間侵入住宅或有人居住之建築物、船艦或隱匿其內而犯之者。
二  毀越門扇、牆垣或其他安全設備而犯之者。
三  攜帶兇器而犯之者。
四  結夥三人以上而犯之者。
五  乘火災、水災或其他災害之際而犯之者。
六  在車站或埠頭而犯之者。
前項之未遂犯罰之。
刑法第三百三十條
犯強盜罪而有第三百二十一條第一項各款情形之一者，處七年以上有期徒刑。
前項之未遂犯罰之。
